臺灣高等法院民事裁定  
109年度聲更一字第4號
聲  請  人  常錦茂  

代  理  人  張鈞綸律師
相  對  人  國立歷史博物館

法定代理人  廖新田  
代  理  人  林信和律師
            呂明訓律師
相  對  人  教育部  
法定代理人  潘文忠  
代  理  人  黃帥升律師
            張子柔律師
            賴育佑律師
            李其航律師
上列聲請人與相對人間返還所有物事件（本院109年度上字第675
號），聲請人聲請訴訟救助，經最高法院發回更審，本院裁定如
下：
    主  文
本件准予訴訟救助。                                          理  由
一、按當事人無資力支出訴訟費用者，法院應依聲請，以裁定准
    予訴訟救助。但顯無勝訴之望者，不在此限；無資力支出訴
    訟費用之事由，應釋明之。前項釋明，得由受訴法院管轄區
    域內有資力之人，出具保證書代之。保證書內，應載明具保
    證書人於聲請訴訟救助人負擔訴訟費用時，代繳暫免之費用
    。民事訴訟法第107條第1項、第109條第2項、第3項分別定
    有明文。所謂無資力係指窘於生活，且缺乏經濟信用者而言
    。無資力支出訴訟費用，並非當事人全無財產之謂，當事人
    雖有財產而不能自由處分者，如無籌措款項以支出訴訟費用
    之信用技能，即為無資力支出訴訟費用（最高法院43年台抗
    字第152號、29年抗字第179號判例參照）。所謂顯無勝訴之
    望者，係指聲請訴訟救助之當事人所提起之訴或上訴依其主
    張之事實於法律上本無獲得勝訴之望；或其起訴或上訴為不
    合法之情形而言，若尚須經法院調查辯論後，始能知悉其勝
    負之結果者，不得謂為顯無勝訴之望（最高法院75年度台抗
    字第227號、87年度台抗字第660號裁判意旨參照）。 
二、本件聲請人主張：訴外人常玉於民國53年間應相對人教育部
    之邀，在臺灣舉辦個展，乃將包括如附表所示畫作（下稱系
    爭畫作）在內之42幅作品自法國寄往臺灣，其後常玉因護照
&MMMM; &MMMM; 問題未能成行，嗣於55年8月12日在巴黎死亡。
    聲請人為常玉之繼承人，爰依民法470條第2項、第597條、
    第767條第1項等規定，聲明請求返還系爭畫作。並於上訴後
    追加備位聲明請求確認上訴人對系爭畫作有所有權。依民事
    訴訟法第107條第1項規定，聲請訴訟救助係以當事人無資力
    支出訴訟費用與本案訴訟非顯無勝訴之望為要件，聲請人為
    中國籍人士，並為工人退休多年，窘於生活且缺乏經濟信用
    ，並無籌措款項以支出訴訟費用之信用技能，而無資力支出
    訴訟費用，復聲請人已依民事訴訟法第109條第3項規定，由
    受訴法院管轄區域內有資力之人即現任立法委員林奕華、林
    昭憲出具保證書保證願於聲請人負擔訴訟費用時，代繳暫免
    之費用以代釋明；再聲請人於本案訴訟上訴後亦有追加前開
    聲明，難認聲請人顯無勝訴之望。爰依民事訴訟法第107條
    規定，聲請准予訴訟救助等語。
三、經查：本件聲請人與相對人間請求返還所有物事件，聲請人
    於本院審理時以其無資力支出訴訟費用，而聲請訴訟救助，
    業有提出保證人林奕華、林昭憲出具之保證書，及林奕華之
    身分證資料、立法委員當選證書、林昭憲之上海商業儲蓄銀
    行存款餘額證明書、107年度綜合所得稅電子結算申報收執
    聯等為證（見本院108年度聲字第263第21至23頁、第27至34
    頁、聲請卷第59頁），而參以前開保證書，林奕華、林昭憲
    確均屬本院管轄區域內有資力之人，且保證書內亦已載明具
    保證書人於聲請人須負擔訴訟費用時，代繳暫免之費用等語
    ，依民事訴訟法第109條第3項、第2項規定，可認聲請人已
    就無資力支出訴訟費用之事由已為釋明。又本案訴訟前雖經
    臺灣臺北地方法院以106年度訴字第3061號判決認定聲請人
    之訴顯無理由，駁回其訴；惟聲請人已提起上訴，並追加備
    位聲明請求確認上訴人對系爭畫作有所有權（見109年度上
    字第675號卷第40頁），經認其追加請求，與原訴之基礎事
    實同一，追加尚屬適法，而追加之請求尚須經調查辯論，並
    非顯無勝訴之望。依上規定，聲請人聲請訴訟救助，應予准
    許。爰裁定如主文。 
中　　華　　民　　國　　110 　年　　1 　　月　　27　　日
                      民事第十七庭
                            審判長法 官  黃雯惠
　　　　　　　　　　　　　　　　  法 官  賴秀蘭
　　　　　　　　　　　　　　　　  法 官  華奕超
附表：
┌─────────┬───────────┐
│    標的物名稱    │        作者          │
├─────────┼───────────┤
│   花 Flower      │        常玉          │
│【國立歷史博物館館│                      │
│藏編號26891】     │                      │
└─────────┴───────────┘
正本係照原本作成。
如不服本裁定，應於收受送達後10日內向本院提出抗告狀，並應
繳納抗告費新臺幣１千元。
中　　華　　民　　國　　110 　年　　2 　　月　　1 　　日

 　　　　　　　　　　　　　      書記官  簡素惠